# Introducción

Cuando hablamos de la composición de especies de una comunidad nos referimos al conjunto de especies que habitan una determinada localidad. Típicamente, esto incluye cierto grado de abundancia de cada especie, pero puede también ser simplemente un listado de especies en esa localidad, donde se registra la presencia o ausencia de cada especie. Muchos terminos en ecología han sido utilizados indistintamente, en el caso nuestro diferenciaremos cuando hablamos de estructura de una comunidad, cuando nos referimos a la distribución de abundancias entre las especies, y a composición cuando nos refereimos a que especies componen la comunidad.

La composición y estructura de la comunidad variará en función de un gradiente ambiental o cambios a lo largo del tiempo. De esta manera, si un ecólogo realiza un muestreo a lo largo de ese gradiente, tendrá cambios en la composición de la comunidad (las especies que la constituyen) y en la estructura (las abundancias de las especies) (figura \@ref(fig:com)).


```{r com, echo=FALSE, fig.cap = "Ejemplo de la variación de una comunidad"}
set.seed(3)
com <- matrix(c(rnorm(1000, 20, 5), rnorm(1000, 10, 3),
                rnorm(1000, 30, 7), rnorm(1000, 20, 8),
                rnorm(1000, 35, 8)), 1000, 5)
colnames(com) <- letters[1:5]

plot(density(com[,"a"]),main = "Comunidad a lo largo de un gradiente", xlab="Gradiente", ylim=c(0, 0.2), xlim=c(0,50), lwd=1.3)
lines(density(com[,"b"]), col="red", lwd=1.3)
lines(density(com[,"c"]), col="blue", lwd=1.3)
lines(density(com[,"d"]), col="green", lwd=1.3)
lines(density(com[,"e"]), col=5, lwd=1.3)

abline(v=seq(5,45, by=10), lty=1, lwd=20, col=rgb(0,0,0,0.3))
text(seq(5,45, by=10),rep(0.20, 5),LETTERS[1:5], cex=1.5, font=2, col="white")

```

Como podemos ver en la figura \@ref(fig:com), en cada uno de los transectos (representados por cada línea gris), la ocurrencia de las especies y su abundancia cambia. Por ejemplo, en la comunidad "B" tenemos cinco especies, la especie representada por la línea verde alcanza su máxima abundancia, mientras que la representada por la línea azul se encuentra con una abundancia muy baja. En la comunidad "C" tenemos las cinco especies igual pero las abundancias, con relación a la comunidad "B", es diferente. En el caso de la comunidad "C", no solo las abundancias varían sino también la ocurrencia de especies.

Lo que a nosotros nos interesa es analizar cuan parecidas son estas comunidades, ya que aunque, en el caso del ejemplo es clara las diferencias o similitudes en cuanto a estructura y composición de las especies en la realidad es más complejo determinar a simple vista estas similitudes.

----------

##Similitud, disimilitud y distancia

Cuando estamos evaluamos las comunidades nosotros podemos ver cuanto se parecen las comunidades entre ellas, cuan __similares__. Pensemos que dos elementos se parecen más cuando sus propiedades son más pareceidas, en este caso si su composición y estructura es parecida. La similitud nos permite entonces tener un valor que aclara como se parecen dos elementos. Sin embargo, si tengo muchas comunidades me interesaría poder dibujarlas en un plano y poder apreciar su distribución, que parcelas se parecen más, que grupos se conforman, entre otras preguntas. La graficación de las comunidades en un plano es posible si disponemos de medidas de __distancias__ entre las comunidades. Las distancias pueden ser medidas a través de distancias simétricas (ejemplo Euclideana, Hellinger), o a través de medidas asimétricas (medidas de __disimilitud__), la otra cara de la similitud. 


##Similitud

¿Cuan similares son dos localidades?, vamos a calcular dos tipos de similitudes una basada en incidencia (presencia-ausencia de especies) *Índice de Sorensen* y otra basada en la abundancia *Porcentaje de Similitud*. Imaginemos que tenemos cuatro localidades (A, B, C, D) donde recogemos los datos de densidad de cuatro especies; *Tabebuia billbergii*, *Geofroea spinosa*,*Ceiba trichistandra* y *Colicodendron scabridum*, especies características de bosques secos tropicales. Podemos introducir datos hipotéticos de abundancia para cada especie en cada una de las localidades. 

```{r}
dens <- data.frame(T.bil = c(1, 1, 2, 3), G.spi = c(21, 8, 13, 5),
                   C.tri = c(11, 3, 7, 5), C.sca = c(16, 0, 9, 4))
row.names(dens) <- LETTERS[1:4]
dens
```

Generamos un gráfico para ver cuánto se parece cada sitio (Figura \@ref(fig:NMDS)) basado en las dos primeras especies.

```{r NMDS, fig.cap = "Similitud de cuatro localidades hipotéticas",  fig.height=3, fig.width=3}
par(mar=c(4,4,1,1), mgp=c(1,0.3,0), tcl= -0.2)
plot(dens[,1:2], type = "n", cex.axis=0.8, xlim=c(0,20), ylim=c(0,25)) 
text(dens[,1:2], row.names(dens), col ="blue")
```

En la figura \@ref(fig:NMDS) vemos que la composición de especies en el sitio A es diferente de la composición del sitio D. Es decir, la similitud entre el sitio A y D es menor que entre los otros sitios. Lo siguiente que nos deberíamos preguntar es; ¿qué tan similares son los dos sitios? 

###Índice de Sorensen

El _índice de Sorensen_ es una medida que nos permite evaluar la similitud entre comunidades basados en presencia-ausencia, este índice es medido como:

><small>$$S_s= \frac{(2C)}{(A+B)}$$
    Índice de Sorensen</small>

Donde *C* es el número de especies en común entre los dos sitios, y *A* y *B* son el número de especies en cada sitio. Esto es equivalente a dividir las especies compartidas por la riqueza media.

Para calcular el índice de Sorensen entre los sitios A y B necesitamos definir el número de especies compartidas y luego la riqueza de cada uno de los dos sitios.

Definimos si alguna de las especies en uno de los sitios la abundancia no es igual a cero, eso nos dirá en qué casos se comparten especies. Finalmente, sumamos todas las especies que su abundancia es mayor a cero.

```{r}

comp<- apply(dens[1:2, ], 2, function(abuns) all(abuns != 0))
comp
Rs <- apply(dens[1:2, ], 1, function(x) sum(x > 0))
Rs
```

Como vemos, la abundancia de *C. scabridum* en uno de los dos sitios  es igual a Cero, lo confirmamos al tener la riqueza por sitio. El sitio B tenemos únicamente 3 especies.

Ahora aplicamos la formula, dividimos las especies compartidas (*comp*) para la riqueza total de los dos sitios y lo multiplicamos por 2.

```{r}
(2*sum(comp))/sum(Rs)
```

Según el índice de Sorensen estos dos sitios son parecidos en un 86%. 

###Porcentaje de similitud

El *porcentaje de similitud* se refiere a la suma de los porcentajes mínimos de cada especie en la comunidad. Lo primero que debemos hacer es convertir la abundancia de cada especie a su abundancia relativa dentro de cada sitio. Para ello dividimos la abundancia de cada especie por la suma de las abundancias en cada sitio.

```{r}
dens.RA <- t(apply(dens, 1, function(sp.abun) sp.abun/sum(sp.abun)))
dens.RA

```

El siguiente paso para comparar entre sitios, es encontrar el valor mínimo para cada especie entre los sitios que debemos comparar. Vamos a comparar los sitios A y B, para esto utilizamos la función `aplly`, la cual nos permite encontrar el valor mínimo entre las filas 1 y 2 (sitio A y B respectivamente). Para *T. billbergi* en el sitio A la abundancia relativa es 0.02 que es menor a la abundancia en el sitio  B que es de 0.08.


```{r}
mins <- apply(dens.RA[1:2, ], 2, min)
mins
```

Finalmente para conocer el porcentaje de similitud entre los dos sitios sumamos estos valores y multiplicamos por 100.

```{r}
sum(mins)*100

```

Esto significa que la comunidad A y B tienen un porcentaje de similitud del 67%. Los datos de los dos índices utilizados difieren entre sí, el porcentaje de similitud utiliza no solamente la presencia ausencia sino también la abundancia lo que podría estar reduciendo la similitud entre sitios.

###Distancias entre sitios

La *distancia* entre dos muestras está dada por la diferencia entre la abundancia y la composición de especies, como lo hemos visto esto genera una distancia, en el caso del ejemplo la comunidad A esta más alejada de la comunidad D que de las otras dos.

Existen muchas formas de poder calcular las distancias entre estos puntos una de las más sencillas es la distancia *Euclidiana*. La distancia euclidiana entre dos sitios es simplemente la longitud del vector que conecta los sitios y la podemos obtener como $\sqrt{x^2+y^2}$, donde *"x"* y *"y"* son las coordenadas (x, y) de distancia entre un par de sitios.

En nuestro caso si queremos comparar B y C tenemos que la distancia en el eje *x* es la diferencia de la abundancia de *T. bilbergii*  entre el sitio B y C.


```{r}
x <- dens[2, 1] - dens[3, 1]
```
Mientras que la distancia en el eje *y* es la diferencia en la abundancia de *G. spinosa* entre el sitio B y C.

```{r}
y <- dens[2, 2] - dens[3, 2]
```
Ahora obtenemos las distancias entre los dos sitios

```{r}
sqrt(x^2 + y^2)
```

Pero como en *R* todo es sencillo podemos utilizar la función *dist*

```{r}
dist(dens)
```


Si bien este cálculo es sencillo con dos especies, si tenemos que calcular la distancia para una comunidad con más de tres especies los cálculos son tediosos y largos. Para calcular la distancia *Euclidiana* entre pares de sitios con *R* especies utilizamos la siguiente ecuación:

><small>$$D_E = \sqrt{\sum_{i=l}^R (x_{ai} - x_{bi})^2}$$
    Distancia Euclidiana</small>

Existen otras formas de medir distancias entre dos localidades. En ecología una de las distancias más utilizada es la distancia de *Bray-Curtis*, conocida también como *Sorensen*. Esta distancia es calculada como:

><small>$$D_{BC} = \sum_{i=l}^R \frac{(x_{ai} - x_{bi})}{(x_{ai} + x_{bi})}$$
    Distancia  de Bray-Curtis</small>

La distancia *Bray-Curtis* no es más que la diferencia total en la abundancia de especies entre dos sitios, dividido para la abundancia total en cada sitio. La distancia Bray-Curtis tiende a resultar más intuitiva debido a que las especies comunes y raras tienen pesos relativamente similares, mientras que la distancia euclidia depende en mayor medida de las especies más abundantes. Esto sucede porque las distancias euclidianas se basan en diferencias al cuadrado, mientras que Bray-Curtis utiliza diferencias absolutas. El elevar un número al cuadrado siempre amplifica la importancia de los valores más grandes. En la figura \@ref(fig:bray)  se compara gráficos basados en distancias euclidianas y Bray-Curtis de los mismos datos.

Como se había comentado es virtualmente imposible representar una distancia en más de tres dimensiones (cada especie es una dimensión). Una forma sencilla de mostrar distancias para tres o más especies es crear un gráfico de dos dimensiones, intentando organizar todos los sitios para que las distancias sean aproximadamente las correctas. Está claro que esto es una aproximación nunca estas serán exactas. Una técnica que intenta crear un arreglo aproximado es escalamiento multidimensional no métrico (NMDS). 

La función de escalamiento multidimensional no-métrico está en el paquete `vegan`. Aquí mostramos las distancias euclidianas entre sitios (Figura \@ref(fig:bray)a) y las distancias de Bray-Curtis (Figura \@ref(fig:bray)b).

```{r, warning=FALSE, message=FALSE, cache.comments=FALSE, fig.height=6.5, fig.width=3.5}

library(vegan) 

#Distancia Euclidiana
mdsE <- metaMDS(dens, distance = "euc", autotransform = FALSE, trace = 0) 
#Distancia de Bray-Curtis
mdsB <- metaMDS(dens, distance = "bray", autotransform = FALSE, trace = 0) 

```

```{r bray,fig.cap = "Arreglo de las parcelas en distancias multidimensionales no métricas (NMDS). Estas dos figuras muestran los mismos datos en bruto, pero las distancias euclidianas tienden a enfatizar las diferencias debidas a las especies más abundantes, mientras que Bray-Curtis no lo hace.", warning=FALSE, fig.height=3.5, fig.width=6.5}

par(mfcol=c(1,2), oma=c(1,1,1,1), mar=c(4,4,1,1),
    mgp=c(1,0.3,0), tcl= -0.2)

plot(mdsE, display = "sites", 
     type = "text",main="a)Euclidiana", 
     cex.axis= 0.7, cex.main=0.75, cex.lab=0.7)

plot(mdsB, display = "sites", type = "text", 
     main="b)Bray-Curtis", 
     cex.axis= 0.7, cex.main=0.75, cex.lab=0.7)
```
 

```{block, type='FOO'}
La distancia de Bray Curtis y el índice de Sorensen tienen una base conceptual similar, la diferencia es que Bray-Curtis se basa en datos de abundancias y Sorensen en datos de presencia ausencia.  Muchas veces se utilizan como sinónimos aunque se especifíca si esta basado en abundancias o en presencia-ausencia.
```

##Transformación y Estandarización de datos

Cuando trabajamos con datos multivariantes cabe la posibilidad de que los datos dentro de esta matriz tengan diferencias de medidas importantes. Como vimos antes el cálculo de distancia entre los sitios puede verse fuertemente afectado por los datos y la magnitud de sus diferencias.

Cuando vimos las similitudes entre comunidades basadas en las dos primeras especies, las diferencias entre las comunidades depende de la escala de medición (los valores de los ejes), y sobre cómo medimos la distancia a través del espacio multivariado [@Stevens2009].

De esta forma, las diferencias entre sitios son dependientes de la abundancia de cada especie. En el caso de *G. spinosa* su eje varía entre 5 y 21, mientras que para *T. billbergii* varía entre 1 y 3. Veamos ahora que sucede con las similitud si incremento la abundancia de *T. billbergii*.

```{r NMDS2, fig.cap = "Distancias de cuatro localidades hipotéticas",  fig.height=3, fig.width=3}
par(mar=c(4,4,1,1), mgp=c(1,0.3,0), tcl= -0.2)
dens1 <- dens
dens1$T.bil <- dens1$T.bil*100
plot(dens1, type = "n", cex.axis=0.8, ylim=c(0,300)) 
text(dens1, row.names(dens1), col ="blue")
```

Como vemos en la figura \@ref(fig:NMDS2) las distancias entre cada uno de los sitios cambio, aunque la comunidad se mantuvo igual.  Una forma de corregir esta distorsión es calcular la densidad relativa de cada especie, de esta forma cada especie variará entre 0 y 1 [@Stevens2009]. Cuando nos referimos a densidad relativa hablamos de la densidad de una especie con referencia a algo, en relación a la abundancia de individuos de la misma especie en otros sitios.

Para calcular la densidad relativa dividimos la abundancia de cada especie para la suma total de los individuos de las especies en esa muestra.

```{r}
dens[,1]/sum(dens[,1])
dens1[,1]/sum(dens1[,1])
```

Ahora podemos ver cómo *T. billbergii* varía en su abundancia en los cuatro sitios. El sitio A y B tienen el 14% de individuos mientras que el D tiene el 42% de los individuos de esta especie. Interesantemente, no hay diferencias en las proporciones entre las dos medidas que tenemos. ¿Qué pasó con las distancias?


```{r NMDS3, fig.cap = "Distancias de cuatro localidades hipotéticas",  fig.height=3.5, fig.width=5}

dens3 <- dens

for(i in 1:2){
dens3[,i] <- dens[,i]/sum(dens[,i])
}
dens4 <- dens1

for(i in 1:2){
dens4[,i] <- dens1[,i]/sum(dens1[,i])
}

par(mfcol=c(2,2), mar=c(4,4,1,1), mgp=c(1,0.3,0), tcl= -0.2)
plot(dens, type = "n", cex.axis=0.8, xlim=c(0,20), main = "Densidad") 
text(dens, row.names(dens), col ="blue")

plot(dens1, type = "n", cex.axis=0.8, ylim=c(0,300), main = "Densidad 2") 
text(dens1, row.names(dens1), col ="blue")

plot(dens3, type = "n", cex.axis=0.8, main = "Densidad relativa") 
text(dens3, row.names(dens3), col ="blue")

plot(dens4, type = "n", cex.axis=0.8, main = "Densidad relativa2") 
text(dens4, row.names(dens4), col ="blue")

```

En la figura \@ref(fig:NMDS3) podemos apreciar que no hay diferencias entre las dos densidades cuando estoy usando la densidad relativa. Pero ¿Qué implicaciones biológicas tiene el usar las densidades relativas para calcular la distancia entre sitios?

Cuando usamos las densidades relativas lo que estamos haciendo es darles el mismo peso a tods las especies, de esta manera si yo tengo un ecosistema con una especie dominante y varias subordinadas, al usar la densidad relativa estoy eliminando esa dominancia.  Es importante que tener claro este punto ya que las interpretaciones que puedo hacer con los datos de densidad y densidad relativa son distintos.

Ya sea que nuestras medidas de abundancia son absoluta o relativa, nos interesa conocer cuan diferente es la comunidad de una muestra (o sitio) con relación a la otra. En el ejemplo ha sido fácil entender la diferencia entre las dos comunidades debido a que teníamos únicamente dos especies, pero con más de tres especies es complicado observar estas diferencias gráficamente. Tal vez la forma más sencilla de describir la diferencia entre los sitios es calcular las *distancias* entre cada par de sitios.

###Transformación de datos

La transformación de los datos implica una modificación de los datos brutos a través de una ecuación algebráica. La transformación de datos se lo hace independientemente para cada dato, no existe influencia del resto de datos en la transformación. La transformación de los datos en términos estadísticos se lo hace con el fin de darle normalidad a los datos, sin embargo, dentro de los análisis multivariantes la transformación permite reducir la influencia de las especies dominantes.


```{r, echo=FALSE }
library(readxl)
library(knitr)
dta <- read_excel("bentos.xlsx")
kable(dta, caption = "Comunidad de macroinvertebrados acuáticos")

```

En la tabla anterior podemos ver que la comunidad esta compuesto por un par de especies dominantes y varias especies raras.

Al transformar los datos evitamos que las especies más comunes dominen en el resultado final de la ordenación y aumentamos la influencia de las especies subordinadas  en el modelo resultante.

Existen varias posibilidades para transformar los datos, por lo que definir que función utilizar es importante.  Cada tipo de transformación produce resultados distintos por lo que debemos utilizarlas con precaución.

Las transformaciones más sencilla o menos intensa es la raíz cuadrada, mientras que el logaritmo es la transformación más intensa, podríamos utilizar la raíz cuarta como una función intermedia. La raíz cuadrada la utilizaríamos cuando tenemos diferencias con variaciones de una magnitud de diferencia (entre decenas y centenas), mientras que la transformación logarítmica la haríamos con  comunidades donde hay más de una magnitud de diferencia (entre decenas y miles).

Aunque hay muchos autores que aconsejan realizar transformaciones hay que ser conscientes de lo que estamos haciendo, transformaciones muy fuertes en una matriz con pocas diferencias pueden hacer que, por ejemplo, las especies raras tengan igual peso que las dominantes, esto es lo que queremos?

__Recuerde las diferentes transformaciones tienen interpretaciones biológicas distintas. Debemos ser concientes de lo que estamos haciendo y de su posterior interpretación biológica.__

Veamos un ejemplo:

```{r}
set.seed(4)
aves<- data.frame(sp1= sample(1:90, 10), sp2= sample(100:250, 10))

insectos<- data.frame(sp1= sample(5:99, 10), sp2= sample(1000:2500, 10))

##¿Qué pasa cuando transformamos?
cbind(aves, sqrt(aves),log(aves))

cbind(insectos, sqrt(insectos),log(insectos))


```

###Estandarización de los datos

La estandarización de los datos permite modificar las variables transformándolas en unidades de desviación típica, lo que nos permite comparar entre  valores de distribuciones normales diferentes, o de valores diferentes.

La estandarización o tipificación se lo realiza restando a cada valor el valor medio de la variable y dividiendo para la desviación estándar.


```{r}
avesE <- (aves[,1]-mean(aves[,1]))/sd(aves[,1])
avesE

round(mean(avesE),1);sd(avesE) 

```
Como vemos las variables estandarizadas tienen como propiedad que la desviación estándar es 1 y la media es 0.


---------

#Ejercicio práctico

---------

Una de las preguntas básicas de un ecólogo es saber ¿Cómo de diferentes son dos comunidades?. Como hemos visto en el capítulo anterior existen varias decisiones que los investigadores debemos tomar, estas decisiones afectan directamente a los resultados que podemos obtener y por ende a las conclusiones biológicas que obtenemos de este análisis.

El presente ejercicio evaluaremos como las diferentes desiciones que tomamos entorno al procesamiento de datos afectan nuestras medidas de similitud, y cuales son las conclusiones biológicas que obtenemos con uno u otro procedimiento. En la tabla \@ref(tab:ejer1) mostramos cinco comunidades hipotéticas.


```{r ejer1, echo=FALSE}

set.seed(9)
datos <- data.frame(sp1=(sample(0:120, 3)), sp2=(sample(0:80, 3)), sp3=(sample(0:40, 3)), sp4=(sample(0:2010, 3)), sp5=(sample(0:180, 3)), sp6=(sample(0:20, 3)), sp7=(sample(0:1010, 3)), sp8=(sample(0:180, 3)))
set.seed(9)
datos <- rbind(datos, datos[1,]+sample(1:40, 8), datos[3,]+sample(1:120, 8))
rownames(datos) <- c(LETTERS[1:5])

datos[datos<=10] <- 0

knitr::kable(
  datos, booktabs = TRUE,
  caption = 'Comunidades hipotéticas'
)

```

Con los datos anteriores:

a. Convierta los datos en abundancia relativa por especie (la suma en cada especie debe ser igual a 1). Dibuje dos gráficas para representar; i) la abundancia total y ii) abundancia relativa de cada localidad. ¿Qué diferencias puede ver en la gráfica i y en la ii?¿Qué implicaciones biológicas podría tener si utilizamos la primera o la segunda matriz para calcular las similitudes?


b. Calcule la distancia Euclideana y de Bray Curtis para cada sitio con las dos medidas de abundancia y grafíquelas utilizando el NMDS. ¿Cómo cambia entre distancias y abundancias? ¿Por qué se dan estas diferencias? ¿Puede darle una explicación biológica a los diferentes resultados?

c. Evalúe la similitud (Sorensen) y el porcentaje de similitud entre pares de sitios. ¿Cuáles son los sitios más similares? ¿Cuál es la razón de las diferencias entre los índices utilizados? ¿De una interpretación biológica a estos resultados?



